最高法院民事判決　　　　　　　　　　　　　　八十八年度台上字第一四號
　　上　訴　人　　甲○○
　　訴訟代理人　　陳英鳳律師
　　　　　　　　　張福安律師
　　被 上訴 人　　乙○○
　　訴訟代理人　　歐榮宜律師
　　　　　　　　　鍾開榮律師
右當事人間請求行使通行權事件，上訴人對於中華民國八十七年四月十四日臺灣高等
法院第二審更審判決（八十六年度重上更(一)字第三六號），提起上訴，本院判決如左
：
    主  文
原判決除假執行部分外廢棄，發回臺灣高等法院。
    理  由
本件上訴人主張：伊及訴外人鄭鉀運、潘貴珍、詹慶豐於民國七十年（原判決誤為七
十八年）十二月十八日共同向被上訴人購買其所有坐落臺北縣土城市○○段員林小段
三七－二四號土地。雙方訂立之土地買賣契約書第四條約定：「現有私設道路須遷移
至Ｅ及Ｆ區，Ａ、Ｂ、Ｃ、Ｄ之鄰須留有八米寬之道，然後之出路須留有六米寬（如
後附圖）」；第十二條約定：依第四條新設之道路須供買受人及訴外人陳水池無條件
永遠使用，俟分割後，須以Ｅ地號及三七－二五地號向法院公證做道路永遠使用權。
所稱Ａ部分即分割後之三七－二四號土地；Ｂ部分即分割後之三七－七六號土地；Ｃ
部分即分割後之三七－七七號土地；Ｄ部分即分割後之三七－七八號土地，由伊分得
。而Ｆ區○○○道路，Ｅ區（即三七－七九號土地）則未經被上訴人提供伊通行等情
，爰依系爭買賣契約之約定，求為命被上訴人將臺北縣土城市○○段員林小段三七－
七九號土地內如第一審判決附圖乙所示○點○二二八公頃供伊通行之判決。（第一審
為上訴人全部勝訴之判決，被上訴人僅就超過如原判決附圖甲斜線所示○點○○三五
公頃部分提起第二審上訴，上訴人則另擴張聲明，求為命被上訴人將同地號土地如原
判決附圖乙所示丙部分面積二十一平方公尺供伊通行。）
被上訴人則以：兩造所訂契約之真意，旨在使上訴人有通路得與外界聯絡，並無使其
取得系爭三七－七九號土地全部使用權之意，上訴人自應選擇如原判決附圖甲斜線所
示部分土地通行，以免造成伊之嚴重損失等語，資為抗辯。
原審將第一審所為上訴人勝訴之判決，其中超過原判決附圖甲斜線所示部分廢棄，改
判駁回上訴人之訴，並駁回其在原審擴張之訴，無非以：上訴人主張向被上訴人購買
土地，訂立買賣契約為前揭約定，嗣土地分割如前所述，契約附圖所示Ｆ區○○○道
路各情，為兩造所不爭，堪信為真實。觀之系爭買賣契約第四條及第十二條約定，上
訴人所得通行之土地，乃依第四條所定之範圍，即Ｆ區（即Ａ、Ｂ、Ｃ、Ｄ區之鄰部
分）與Ｅ區，契約並未明示將全部Ｅ區或某一部分土地作為通路。另由被上訴人所提
兩造於七十一年五月廿六日簽訂之讓渡書記載，雙方於系爭契約訂立後，另約定被上
訴人將Ｅ區土地之部分面積約一坪半至二坪，讓與上訴人永久使用。果兩造於訂立本
件契約時，已約定將系爭土地「全部」提供與上訴人作為道路「永遠使用」，上訴人
既有權使用系爭土地，即無再訂立前開讓渡書之必要。再參以證人呂槤生及詹慶平之
證言，更明確表示上訴人所需求者為其工廠通至馬路而已。同時被上訴人如確將系爭
土地全部提供與上訴人使用，依常理，何不將該土地一併出售與上訴人﹖上訴人又何
以在系爭土地與三七－七八號土地間設置圍牆﹖準此，足認兩造訂立契約時，並未約
定上訴人有權使用系爭土地之全部。上訴人得通行之土地為系爭土地即Ｅ區土地之一
部，契約中僅言及私設道路應移至Ｅ區土地上，並未約明原私設道路移至Ｅ區時之具
體位置，尚無從依契約文義以決之。惟觀之兩造有關道路部分約定之真意，乃欲使上
訴人之土地有通路得與公路聯繫，此項意旨與民法所定之必要通行權規定意旨同，是
於契約文字欠明時，當得類推適用民法七百八十七條第二項之規定，在使用他人土地
時，應當本乎誠信原則，選擇土地所有人損害最少部分通行，否則為權利之濫用。本
件附圖甲斜線部分所示面積○‧○○三五公頃土地，位於系爭土地之東側，如上訴人
於該處開設大門，即可通行至公路，其餘空地集中於一處，於兩造均無不利；而上訴
人現行使用狀況，係於系爭土地之中央通行，二側各留有空地，則對被上訴人至為不
利，後者顯與前開法文所定不合，尚難認上訴人有通行本件附圖甲斜線部分以外土地
之權。兩造所訂契約書附圖，其Ｅ、Ｆ區土地均註記「八米、道」，固可認私設道路
移至Ｅ、Ｆ區○○路寬為八米，此之「八米」應係指東西向道路自道路南緣至其北緣
之寬度而言。查此項連絡道路通行至上訴人所有土地旁之系爭土地時，其寬度為七米
許，是應認系爭契約附圖所註記之「八米」，僅為約略之寬度，並非精確，原判決附
圖甲斜線部分所示土地東緣至西緣寬度雖為六米，亦不得據以謂此部分供通行之道路
寬度不足而與契約約定牴觸。至陳水池並非本件契約當事人，自不得以契約中訂有陳
水池可通行系爭土地上之道路，即謂被上訴人須提供系爭土地之全部供陳水池及上訴
人通行。而上訴人縱有二度支付價金情事，亦與其能否通行系爭土地之全部或一部無
涉。上訴人因受其土地上現有電線桿、車庫及倉庫之阻隔，尤不得為通行被上訴人其
他土地之理由。從而上訴人訴請通行被上訴人所有系爭土地，超過如原判決附圖甲斜
線所示部分，為無理由，不應准許，其擴張之訴，亦應併予駁回等詞，為其判斷之基
礎。
惟查上訴人係依兩造間買賣契約之約定，訴請行使其通行權。證人即契約介紹人或在
場見證人呂槤生及詹慶平，於原審並未明確表示上訴人訂立契約所需求者僅為其工廠
通至馬路，證人呂槤生且稱：「條件是他們雙方談成，我只負責談錢」、「（訂約時
）有在場，但沒有注意通行之事項」，證人詹慶平就法官詢以：「工廠門口留多少米
寬﹖」時，亦稱：「不知」或「已隔十三年，記不清」云云（見原審重上卷第八十一
頁及八十二頁）。而系爭土地買賣契約第四條約定：「現有私設道路須遷移至Ｅ及Ｆ
區，Ａ、Ｂ、Ｃ、Ｄ之鄰須留有八米寬之道，然後之出路須留有六米寬（如後附圖－
契約附圖）」；第六條約定：「柏油路之舖設（八米之部分），其費用由買賣雙方五
人平均分攤）；契約附圖所繪Ｅ及Ｆ區土地均註記「八米、道」。由該契約文字及附
圖所載內容，非不能查知上訴人所得通行Ｅ區及Ｆ區之位置及範圍，亦經本院前次發
回意旨指明。又兩造於七十一年五月廿六日簽訂之讓渡書，旨在使上訴人取得部分系
爭土地所有權，似與其餘系爭土地之通行權無涉。乃原審未詳加調查審認，竟謂上開
證人明確表示上訴人需求者僅為其工廠通至馬路而已，並以契約未明示將全部Ｅ區或
某一部分土地作為通路及其具體位置暨前揭臆測之詞，遽謂得類推適用民法第七百八
十七條第二項袋地通行之規定，已非無可議。次查上訴人於原審陳稱，系爭土地屬工
業用地，伊購地係為興建工業城，因囿於建築技術規則之規定，始有契約第四條之約
定云云（見原審更(一)卷第十六頁及二六三頁）。原審並據以函臺北縣政府工務局查詢
有關事項（同卷第一二四頁至一二六之一頁），乃竟不待該局函覆，且未說明原因，
即為上訴人不利之判決，亦不無判決理由不備之違法。上訴論旨，指摘原判決不當，
求予廢棄，非無理由。
據上論結，本件上訴為有理由，依民事訴訟法第四百七十七條第一項、第四百七十八
條第一項，判決如主文。
中      華      民      國    八十八    年      一      月      七      日
                              最高法院民事第六庭
                                  審判長法官  蕭  亨  國
                                        法官  吳  正  一
                                        法官  楊  隆  順
                                        法官  陳  淑  敏
                                        法官  黃  義  豐
      右正本證明與原本無異
                                              書  記  官
中      華      民      國    八十八    年      一      月    二十六    日
